ACORDAO-COMPLETO-2473269

ACÓRDÃO 8232/2021 ATA 19/2021 - SEGUNDA CÂMARA

VISTOS, relatados e discutidos estes autos de pensões militares deferidas pela Diretoria de Inativos e Pensionistas do Comando do Exército em favor de Ana Maria Nunes Sobrinha, Ana Maria Santana, Ângela Cristina de Abreu Fialho Gomes, Ângela Macedo, Ariadne de Jesus Sousa Costa, Ariane de Jesus Sousa Costa, Arinea de Jesus Sousa Costa, Arinede de Jesus Sousa Costa, Arinildes de Jesus Sousa Costa, Aurea Maria Macedo, Celeste Aida Lima de Assis, Diana Pereira Cortes Pires, Efigênia da Costa Santos, Elcy Mello Veiga, Elda de Sá, Eleonora de Paiva e Mello Knoller, Eliana de Paiva e Mello dos Santos, Elisabete Nunes de Sousa, Glaucia Helena de Abreu Fialho Gomes, Guaraciaba Peixoto, Ilhane Maria Monzon da Silva, Irani Santana, Irene Lima da Guia, Ironda Delourdes Borba Linhares, Isa Santana, Jane Macedo Freitas, Kathia Macedo, Katia de Jesus Sousa Costa, Luzia Castro Lopes, Mari Terezinha Nunes de Barros Coelho, Maria Angélica Santana, Maria Beatriz de Abreu Fialho Gomes, Maria Hosana Santana dos Santos, Maria Ignes de Castro Andrade, Maria Lucia Gregório, Maria Zélia de Angeli, Maria da Graça de Jesus Sousa Costa, Maria da Luz Gregório, Maria de Lourdes Gregório Ferreira, Maria de Lourdes Sobrinha, Marly Lima da Silva, Paulo Parente Pessoa, Regina Maria Gomes Nunes, Sofia Pereira Gomes Neta, Sônia Maria Nunes Barbieri, Suzana Macedo, Thelma Monzon da Silva, Veralucia Santana Kempe Bezerra, Yolanda Lima da Rocha e Zaine Maria Borba; 
ACORDAM os Ministros do Tribunal de Contas da União, reunidos em Sessão da 2ª Câmara, nos termos do art. 71, III e IX, da Constituição de 1988, dos arts. 1º, V, 39, II, e 45 da Lei n.º 8.443, de 1992, e dos arts. 260, § 1º, e 262, § 2º, do RITCU, ante as razões expostas pelo Relator, em: 
9.1. assinalar a legalidade do ato inicial de pensão militar em favor de Diana Pereira Cortes Pires (à Peça 2 sob o nº 42791/2016) , além dos atos de reversão da pensão militar em favor de Ironda Delourdes Borba Linhares e Zaine Maria Borba (à Peça 3 sob o nº 42968/2016) , Ana Maria Nunes Sobrinha, Efigênia da Costa Santos, Elisabete Nunes de Sousa, Maria de Lourdes Sobrinha, Regina Maria Gomes Nunes e Sofia Pereira Gomes Neta (à Peça 5 sob o nº 46362/2016) , Maria da Luz Gregório, Maria de Lourdes Gregório Ferreira e Maria Lúcia Gregório (à Peça 6 sob o nº 47202/2016) , Ariadne de Jesus Sousa Costa, Ariane de Jesus Sousa Costa, Arinea de Jesus Sousa Costa, Arinede de Jesus Sousa Costa, Arinildes de Jesus Sousa Costa, Katia de Jesus Sousa Costa e Maria da Graça de Jesus Sousa Costa (à Peça 7 sob o nº  47954/2016) , Ângela Macedo, Aurea Maria Macedo, Jane Macedo Freitas, Kathia Macedo e Suzana Macedo (à Peça 8 sob o nº 9252/2017) , Elcy Mello Veiga, Elda de Sá, Eleonora de Paiva e Mello Knoller e Eliana de Paiva e Mello dos Santos (à Peça 9 sob o nº  18704/2017) , Celeste Aida Lima de Assis, Guaraciaba Peixoto, Irene Lima da Guia, Marly Lima da Silva e Yolanda Lima da Rocha (à Peça 10 sob o nº 20491/2017) , Ana Maria Santana, Irani Santana, Isa Santana, Maria Angélica Santana, Maria Hosana Santana dos Santos e Veralucia Santana Kempe Bezerra (à Peça 11 sob o nº  26729/2017) , Ângela Cristina de Abreu Fialho Gomes, Glaucia Helena de Abreu Fialho Gomes e Maria Beatriz de Abreu Fialho Gomes (à Peça 12 sob o nº 27140/2017) , Ilhane Maria Monzon da Silva e Thelma Monzon da Silva (à Peça 15 sob o nº 33709/2017) , concedendo-lhes os respectivos registros;
9.2. assinalar a ilegalidade dos demais atos de reversão da pensão militar, para lhes negar os respectivos registros, sob as seguintes condições:
9.2.1. pensão militar instituída em favor de Mari Terezinha Nunes de Barros Coelho e Sônia Maria Nunes Barbieri (à Peça 4 sob o nº 45853/2016) , já que, para além da presente pensão militar, Mari Terezinha Nunes de Barros Coelho perceberia cumulativa e indevidamente a aposentadoria por idade e a pensão por morte sob o Regime Geral da Previdência Social (RGPS) , contando, também, com os vencimentos do cargo de professora exercido junto ao Município de Uruguaiana - RS, em ofensa, assim, ao art. 29 da Lei n.º 3.765, de 1960, com as alterações introduzidas pela MP n.º 2.215-10, de 2001;
9.2.2. pensão militar instituída em favor de Maria Zélia de Angeli e Paulo Parente Pessoa (à Peça 13 sob o nº 29179/2017) , em face de, para além da presente pensão militar, Maria Zélia de Angeli perceber cumulativa e indevidamente a aposentadoria por idade e a pensão por morte sob o Regime Geral da Previdência Social (RGPS) , além da ausência de comprovação sobre a preexistência da invalidez de Paulo Parente Pessoa (filho maior de idade) em relação ao óbito do instituidor em ofensa, assim, aos ditames legais e em dissonância, por exemplo, com o Acórdão 560/2018-TCU-Segunda Câmara;
9.2.3. pensão militar instituída em favor de Luzia Castro Lopes e Maria Ignes de Castro Andrade (à Peça 14 sob o nº 33255/2017) , em face de, para além da presente pensão militar, Luzia Castro Lopes perceber cumulativa e indevidamente a aposentadoria por idade e a pensão por morte sob o Regime Geral da Previdência Social (RGPS) , além de Maria Ignes de Castro Andrade perceber cumulativa e indevidamente a pensão por morte sob o Regime Geral da Previdência Social (RGPS) e a aposentadoria no cargo de Oficial de Justiça do Tribunal de Justiça do Estado de São Paulo em ofensa, assim, ao art. 29 da Lei n.º 3.765, de 1960, com as alterações introduzidas pela MP n.º 2.215-10, de 2001;
9.3. dispensar o ressarcimento das quantias percebidas indevidamente, mas de boa-fé, em consonância com a Súmula n.º 106 do TCU;
9.4. determinar que, no prazo de 15 (quinze) dias contados da ciência desta deliberação, a Diretoria de Inativos e Pensionistas do Comando do Exército adote as seguintes medidas:
9.4.1. faça cessar os pagamentos decorrentes dos atos ora considerados ilegais pelo item 9.2 deste Acórdão, sob pena de responsabilidade solidária da autoridade administrativa omissa, nos termos do art. 71, IX, da Constituição de 1988 e do art. 262, caput, do RITCU;
9.4.2. dê ciência do inteiro teor desta deliberação aos interessados indicados no item 9.2 deste Acórdão, alertando-os de que o efeito suspensivo proveniente da eventual interposição de recurso junto ao TCU não os eximirá da devolução dos valores percebidos indevidamente após a notificação, diante do não provimento ao referido recurso, devendo encaminhar os comprovantes dessa notificação ao TCU no prazo de até 30 (trinta) dias;
9.4.3. oriente as interessadas indicadas no item 9.2 deste Acórdão sobre a eventual possibilidade de exercer a superveniente opção com vistas a permitir a percepção da presente pensão militar a partir da subjacente desistência da indevida percepção cumulativa com os outros benefícios previdenciários;	
9.4.4. encaminhe a este Tribunal, nos termos do art. 262, § 2º, do RITCU, os novos atos para as aludidas pensões militares indicadas pelo item 9.2 deste Acórdão, sem as ilegalidades indicadas nesta deliberação, para serem submetidos à apreciação pelo TCU, na forma do art. 260 do RITCU;
9.5. enviar a cópia do presente Acórdão, com o Relatório e o Voto, à Diretoria de Inativos e Pensionistas do Comando do Exército, para ciência e efetivo cumprimento ao item 9.4 deste Acórdão; e
9.6. arquivar o presente processo, sem prejuízo de promover o monitoramento da determinação proferida pelo item 9.4 deste Acórdão, representando ao TCU, se necessário.

Pensões Militares deferidas pela Diretoria de Inativos e Pensionistas do Comando do Exército em favor de Ana Maria Nunes Sobrinha, Ana Maria Santana, Ângela Cristina de Abreu Fialho Gomes, Ângela Macedo, Ariadne de Jesus Sousa Costa, Ariane de Jesus Sousa Costa, Arinea de Jesus Sousa Costa, Arinede de Jesus Sousa Costa, Arinildes de Jesus Sousa Costa, Aurea Maria Macedo, Celeste Aida Lima de Assis, Diana Pereira Cortes Pires, Efigênia da Costa Santos, Elcy Mello Veiga, Elda de Sá, Eleonora de Paiva e Mello Knoller, Eliana de Paiva e Mello dos Santos, Elisabete Nunes de Sousa, Glaucia Helena de Abreu Fialho Gomes, Guaraciaba Peixoto, Ilhane Maria Monzon da Silva, Irani Santana, Irene Lima da Guia, Ironda Delourdes Borba Linhares, Isa Santana, Jane Macedo Freitas, Kathia Macedo, Katia de Jesus Sousa Costa, Luzia Castro Lopes, Mari Terezinha Nunes de Barros Coelho, Maria Angelica Santana, Maria Beatriz de Abreu Fialho Gomes, Maria Hosana Santana dos Santos, Maria Ignes de Castro Andrade, Maria Lucia Gregório, Maria Zélia de Angeli, Maria da Graça de Jesus Sousa Costa, Maria da Luz Gregório, Maria de Lourdes Gregório Ferreira, Maria de Lourdes Sobrinha, Marly Lima da Silva, Paulo Parente Pessoa, Regina Maria Gomes Nunes, Sofia Pereira Gomes Neta, Sônia Maria Nunes Barbieri, Suzana Macedo, Thelma Monzon da Silva, Veralucia Santana Kempe Bezerra, Yolanda Lima da Rocha e Zaine Maria Borba.

Segunda Câmara

Diretoria de Inativos e Pensionistas do Comando do Exército.

3. Interessados: Ana Maria Nunes Sobrinha (CPF XXX.461.593-XX); Ana Maria Santana (CPF XXX.548.555-XX); Ângela Cristina de Abreu Fialho Gomes (CPF XXX.550.220-XX); Ângela Macedo (CPF XXX.795.847-XX); Ariadne de Jesus Sousa Costa (CPF XXX.588.157-XX); Ariane de Jesus Sousa Costa (CPF XXX.332.087-XX); Arinea de Jesus Sousa Costa (CPF XXX.456.028-XX); Arinede de Jesus Sousa Costa (CPF XXX.415.347-XX); Arinildes de Jesus Sousa Costa (CPF XXX.166.717-XX); Aurea Maria Macedo (CPF XXX.317.107-XX); Celeste Aida Lima de Assis (CPF XXX.036.107-XX); Diana Pereira Cortes Pires (CPF XXX.865.529-XX); Efigênia da Costa Santos (CPF XXX.360.183-XX); Elcy Mello Veiga (CPF XXX.565.007-XX); Elda de Sá (CPF XXX.743.977-XX); Eleonora de Paiva e Mello Knoller (CPF XXX.865.617-XX); Eliana de Paiva e Mello dos Santos (CPF XXX.413.167-XX); Elisabete Nunes de Sousa (CPF XXX.254.203-XX); Glaucia Helena de Abreu Fialho Gomes (CPF XXX.499.000-XX); Guaraciaba Peixoto (CPF XXX.551.507-XX); Ilhane Maria Monzon da Silva (CPF XXX.994.980-XX); Irani Santana (CPF XXX.773.695-XX); Irene Lima da Guia (CPF XXX.793.997-XX); Ironda Delourdes Borba Linhares (CPF XXX.020.349-XX); Isa Santana (CPF XXX.766.755-XX); Jane Macedo Freitas (CPF XXX.007.807-XX); Kathia Macedo (CPF XXX.910.067-XX); Katia de Jesus Sousa Costa (CPF XXX.279.937-XX); Luzia Castro Lopes (CPF XXX.554.078-XX); Mari Terezinha Nunes de Barros Coelho (CPF XXX.139.550-XX); Maria Angélica Santana (CPF XXX.588.705-XX); Maria Beatriz de Abreu Fialho Gomes (CPF XXX.215.780-XX); Maria Hosana Santana dos Santos (CPF XXX.554.345-XX); Maria Ignes de Castro Andrade (CPF XXX.479.708-XX); Maria Lucia Gregório (CPF XXX.067.177-XX); Maria Zélia de Angeli (CPF XXX.303.887-XX); Maria da Graça de Jesus Sousa Costa (CPF XXX.166.637-XX); Maria da Luz Gregório (CPF XXX.142.727-XX); Maria de Lourdes Gregório Ferreira (CPF XXX.069.627-XX); Maria de Lourdes Sobrinha (CPF XXX.461.833-XX); Marly Lima da Silva (CPF XXX.515.147-XX); Paulo Parente Pessoa (CPF XXX.237.067-XX); Regina Maria Gomes Nunes (CPF XXX.446.903-XX); Sofia Pereira Gomes Neta (CPF XXX.970.873-XX); Sônia Maria Nunes Barbieri (CPF XXX.407.601-XX); Suzana Macedo (CPF XXX.327.557-XX); Thelma Monzon da Silva (CPF XXX.348.370-XX); Veralucia Santana Kempe Bezerra (CPF XXX.326.998-XX); Yolanda Lima da Rocha (CPF XXX.677.837-XX); Zaine Maria Borba (CPF XXX.829.839-XX).

13.1. Ministros presentes: Bruno Dantas (Presidente), Augusto Nardes e Aroldo Cedraz.
13.2. Ministro-Substituto convocado: André Luís de Carvalho (Relator).

ACORDAO-COMPLETO-2543388

Acórdão 4468/2022 - Segunda Câmara

ANDRÉ DE CARVALHO

Trata-se de pensões militares deferidas pela Diretoria de Inativos e Pensionistas do Comando do Exército em favor de Ana Maria Nunes Sobrinha, Ana Maria Santana, Ângela Cristina de Abreu Fialho Gomes, Ângela Macedo, Ariadne de Jesus Sousa Costa, Ariane de Jesus Sousa Costa, Arinea de Jesus Sousa Costa, Arinede de Jesus Sousa Costa, Arinildes de Jesus Sousa Costa, Aurea Maria Macedo, Celeste Aida Lima de Assis, Diana Pereira Cortes Pires, Efigênia da Costa Santos, Elcy Mello Veiga, Elda de Sá, Eleonora de Paiva e Mello Knoller, Eliana de Paiva e Mello dos Santos, Elisabete Nunes de Sousa, Glaucia Helena de Abreu Fialho Gomes, Guaraciaba Peixoto, Ilhane Maria Monzon da Silva, Irani Santana, Irene Lima da Guia, Ironda Delourdes Borba Linhares, Isa Santana, Jane Macedo Freitas, Kathia Macedo, Katia de Jesus Sousa Costa, Luzia Castro Lopes, Mari Terezinha Nunes de Barros Coelho, Maria Angelica Santana, Maria Beatriz de Abreu Fialho Gomes, Maria Hosana Santana dos Santos, Maria Ignes de Castro Andrade, Maria Lucia Gregório, Maria Zélia de Angeli, Maria da Graça de Jesus Sousa Costa, Maria da Luz Gregório, Maria de Lourdes Gregório Ferreira, Maria de Lourdes Sobrinha, Marly Lima da Silva, Paulo Parente Pessoa, Regina Maria Gomes Nunes, Sofia Pereira Gomes Neta, Sônia Maria Nunes Barbieri, Suzana Macedo, Thelma Monzon da Silva, Veralucia Santana Kempe Bezerra, Yolanda Lima da Rocha e Zaine Maria Borba.
2.	Após a análise final do feito, o Auditor Federal Ivo Oliveira e Silva lançou o seu parecer conclusivo à Peça 17, com a anuência, por delegação de competência, do diretor da Sefip (Peça 18) , nos seguintes termos:
" (...) EXAME TÉCNICO
Procedimentos aplicados
3.	Os procedimentos para exame, apreciação e registro de atos de pessoal encontram-se estabelecidos na Instrução Normativa TCU 78/2018 e na Resolução TCU 206/2007. Essas normas dispõem que os atos de pessoal disponibilizados por meio do e-Pessoal devem ser submetidos previamente a críticas automatizadas, com base em parâmetros predefinidos.
4.	As críticas das informações cadastradas na etapa de coleta do ato foram elaboradas e validadas levando-se em conta as peculiaridades de cada ato. Os itens verificados nessa etapa são inerentes a dados cadastrais, fundamentos legais, mapa de tempo, ficha financeira, assim como eventuais ocorrências de acumulação. Trata-se de verificações abrangentes, minuciosas e precisas e sem a necessidade de ação humana e, portanto, menos suscetível a falhas. As críticas aplicadas estão discriminadas no sistema, no Menu e-Pessoal, opção 'Crítica', que podem ser acessadas mediante concessão de perfil específico a servidores do TCU responsáveis pela análise.
5.	Além das críticas automatizadas, há verificação humana adicional no caso de haver alertas do sistema ou informações não formatadas, como esclarecimentos do gestor ou do controle interno.
6.	As críticas também consideram os registros do Sistema Integrado de Administração de Recursos Humanos (Siape) . O Siape disponibiliza informações atualizadas sobre as parcelas que integram os proventos, diferentemente, portanto, do e-Pessoal, que informa as parcelas no momento do registro do ato. 
7.	Essa confrontação com o Siape fornece uma visão atual e verdadeira da situação, o que permite descaracterizar irregularidades e inconsistências que, embora constantes do e-Pessoal, já foram corrigidas.
8.	As verificações detectadas nos atos encontram-se discriminadas na aba de pendências de cada ato no sistema e-Pessoal, bem como nos espelhos dos atos contemplados por esta instrução.
Exame das Constatações
9.	Ato: 42791/2016 - Interessado: JACIR CORTES PIRES - CPF: XXX.070.687-XX
9.1. Beneficiário: DIANA PEREIRA CORTES PIRES - CPF: XXX.865.529-XX - Cônjuge
9.2. Parecer do Controle Interno: considerar o ato Legal.
9.3. Por intermédio de análises realizadas por esta Unidade Técnica no presente ato, não se constatou irregularidade que obste a chancela pela legalidade.
9.4. Encaminhamento do ato: 
9.4.1. Considerar LEGAL e conceder registro do ato de JACIR CORTES PIRES. 
10. Ato: 42968/2016 - Interessado: JOSE MARCELINO BORBA - CPF: -
10.1. Beneficiários: ZAINE MARIA BORBA - CPF: XXX.829.839-XX - Filho (a) e IRONDA DELOURDES BORBA LINHARES - CPF: XXX.020.349-XX - Filho (a) 
10.2. Parecer do Controle Interno: considerar o ato Legal.
10.3. Por intermédio de análises realizadas por esta Unidade Técnica no presente ato, não se constatou irregularidade que obste a chancela pela legalidade.
10.4. Encaminhamento do ato: 
10.4.1. Considerar LEGAL e conceder registro do ato de JOSE MARCELINO BORBA. 
11. Ato: 45853/2016 - Interessado: JULIO NUNES - CPF: -
11.1. Beneficiários: SONIA MARIA NUNES BARBIERI - CPF: XXX.407.601-XX - Filho (a) e MARI TEREZINHA NUNES DE BARROS COELHO - CPF: XXX.139.550-XX - Filho (a) 
11.2. Parecer do Controle Interno: considerar o ato Legal.
11.3. Por intermédio de análises realizadas por esta Unidade Técnica no presente ato, não se constatou irregularidade que obste a chancela pela legalidade.
11.4. Encaminhamento do ato: 
11.4.1. Considerar LEGAL e conceder registro do ato de JULIO NUNES. 
12. Ato: 46362/2016 - Interessado: JOAO BATISTA NUNES - CPF: -
12.1. Beneficiários: MARIA DE LOURDES SOBRINHA - CPF: XXX.461.833-XX - Filho (a) ; SOFIA PEREIRA GOMES NETA - CPF: XXX.970.873-XX - Filho (a) ; REGINA MARIA GOMES NUNES - CPF: XXX.446.903-XX - Filho (a) ; ANA MARIA NUNES SOBRINHA - CPF: XXX.461.593-XX - Filho (a) ; ELISABETE NUNES DE SOUSA - CPF: XXX.254.203-XX - Filho (a) e EFIGENIA DA COSTA SANTOS - CPF: XXX.360.183-XX - Filho (a) 
12.2. Parecer do Controle Interno: considerar o ato Legal.
12.3. Por intermédio de análises realizadas por esta Unidade Técnica no presente ato, não se constatou irregularidade que obste a chancela pela legalidade.
12.4. Encaminhamento do ato: 
12.4.1. Considerar LEGAL e conceder registro do ato de JOAO BATISTA NUNES. 
13. Ato: 47202/2016 - Interessado: ADÃO GREGÓRIO - CPF: -
13.1. Beneficiários: MARIA DE LOURDES GREGORIO FERREIRA - CPF: XXX.069.627-XX - Filho (a) ; MARIA DA LUZ GREGORIO - CPF: XXX.142.727-XX - Filho (a) e MARIA LUCIA GREGORIO - CPF: XXX.067.177-XX - Filho (a) 
13.2. Parecer do Controle Interno: considerar o ato Legal.
13.3. Por intermédio de análises realizadas por esta Unidade Técnica no presente ato, não se constatou irregularidade que obste a chancela pela legalidade.
13.4. Encaminhamento do ato: 
13.4.1. Considerar LEGAL e conceder registro do ato de ADÃO GREGÓRIO. 
14. Ato: 47954/2016 - Interessado: MOISES BRIGIDO COSTA - CPF: -
14.1. Beneficiários: ARIADNE DE JESUS SOUSA COSTA - CPF: XXX.588.157-XX - Filho (a) ; KATIA DE JESUS SOUSA COSTA - CPF: XXX.279.937-XX - Filho (a) ; ARIANE DE JESUS SOUSA COSTA - CPF: XXX.332.087-XX - Filho (a) ; ARINEDE DE JESUS SOUSA COSTA - CPF: XXX.415.347-XX - Filho (a) ; MARIA DA GRACA DE JESUS SOUSA COSTA - CPF: XXX.166.637-XX - Filho (a) ; ARINILDES DE JESUS SOUSA COSTA - CPF: XXX.166.717-XX - Filho (a) e ARINEA DE JESUS SOUSA COSTA - CPF: XXX.456.028-XX - Filho (a) 
14.2. Parecer do Controle Interno: considerar o ato Legal.
14.3. Por intermédio de análises realizadas por esta Unidade Técnica no presente ato, não se constatou irregularidade que obste a chancela pela legalidade.
14.4. Encaminhamento do ato: 
14.4.1. Considerar LEGAL e conceder registro do ato de MOISES BRIGIDO COSTA. 
15. Ato: 9252/2017 - Interessado: FAUSTO MACEDO - CPF: -
15.1. Beneficiários: ANGELA MACEDO - CPF: XXX.795.847-XX - Filho (a) ; JANE MACEDO FREITAS - CPF: XXX.007.807-XX - Filho (a) ; SUZANA MACEDO - CPF: XXX.327.557-XX - Filho (a) ; AUREA MARIA MACEDO - CPF: XXX.317.107-XX - Filho (a) e KATHIA MACEDO - CPF: XXX.910.067-XX - Filho (a) 
15.2. Parecer do Controle Interno: considerar o ato Legal.
15.3. Por intermédio de análises realizadas por esta Unidade Técnica no presente ato, não se constatou irregularidade que obste a chancela pela legalidade.
15.4. Encaminhamento do ato: 
15.4.1. Considerar LEGAL e conceder registro do ato de FAUSTO MACEDO. 
16. Ato: 18704/2017 - Interessado: EDUARDO DE PAIVA MELLO - CPF: -
16.1. Beneficiários: ELIANA DE PAIVA E MELLO DOS SANTOS - CPF: XXX.413.167-XX - Filho (a) ; ELEONORA DE PAIVA E MELLO KNOLLER - CPF: XXX.865.617-XX - Filho (a) ; ELDA DE SA - CPF: XXX.743.977-XX - Filho (a) e ELCY MELLO VEIGA - CPF: XXX.565.007-XX - Filho (a) 
16.2. Parecer do Controle Interno: considerar o ato Legal.
16.3. Por intermédio de análises realizadas por esta Unidade Técnica no presente ato, não se constatou irregularidade que obste a chancela pela legalidade.
16.4. Encaminhamento do ato: 
16.4.1. Considerar LEGAL e conceder registro do ato de EDUARDO DE PAIVA MELLO. 
17. Ato: 20491/2017 - Interessado: ORLANDO LIMA - CPF: -
17.1. Beneficiários: IRENE LIMA DA GUIA - CPF: XXX.793.997-XX - Filho (a) ; MARLY LIMA DA SILVA - CPF: XXX.515.147-XX - Filho (a) ; CELESTE AIDA LIMA DE ASSIS - CPF: XXX.036.107-XX - Filho (a) ; YOLANDA LIMA DA ROCHA - CPF: XXX.677.837-XX - Filho (a) e GUARACIABA PEIXOTO - CPF: XXX.551.507-XX - Filho (a) 
17.2. Parecer do Controle Interno: considerar o ato Legal.
17.3. Por intermédio de análises realizadas por esta Unidade Técnica no presente ato, não se constatou irregularidade que obste a chancela pela legalidade.
17.4. Encaminhamento do ato: 
17.4.1. Considerar LEGAL e conceder registro do ato de ORLANDO LIMA. 
18. Ato: 26729/2017 - Interessado: JOSÉ DE SANTANA - CPF: -
18.1. Beneficiários: IRANI SANTANA - CPF: XXX.773.695-XX - Filho (a) ; ISA SANTANA - CPF: XXX.766.755-XX - Filho (a) ; MARIA HOSANA SANTANA DOS SANTOS - CPF: XXX.554.345-XX - Filho (a) ; ANA MARIA SANTANA - CPF: XXX.548.555-XX - Filho (a) ; VERALUCIA SANTANA KEMPE BEZERRA - CPF: XXX.326.998-XX - Filho (a) e MARIA ANGELICA SANTANA - CPF: XXX.588.705-XX - Filho (a) 
18.2. Parecer do Controle Interno: considerar o ato Legal.
18.3. Por intermédio de análises realizadas por esta Unidade Técnica no presente ato, não se constatou irregularidade que obste a chancela pela legalidade.
18.4. Encaminhamento do ato: 
18.4.1. Considerar LEGAL e conceder registro do ato de JOSÉ DE SANTANA. 
19. Ato: 27140/2017 - Interessado: JOSUE GOMES - CPF: -
19.1. Beneficiários: MARIA BEATRIZ DE ABREU FIALHO GOMES - CPF: XXX.215.780-XX - Filho (a) ; GLAUCIA HELENA DE ABREU FIALHO GOMES - CPF: XXX.499.000-XX - Filho (a) e ANGELA CRISTINA DE ABREU FIALHO GOMES - CPF: XXX.550.220-XX - Filho (a) 
19.2. Parecer do Controle Interno: considerar o ato Legal.
19.3. Por intermédio de análises realizadas por esta Unidade Técnica no presente ato, não se constatou irregularidade que obste a chancela pela legalidade.
19.4. Encaminhamento do ato: 
19.4.1. Considerar LEGAL e conceder registro do ato de JOSUE GOMES. 
20. Ato: 29179/2017 - Interessado: HELDER SETUBAL PESSOA - CPF: -
20.1. Beneficiários: MARIA ZELIA DE ANGELI - CPF: XXX.303.887-XX - Filho (a) e PAULO PARENTE PESSOA - CPF: XXX.237.067-XX - Filho (a) 
20.2. Parecer do Controle Interno: considerar o ato Legal.
20.3. Por intermédio de análises realizadas por esta Unidade Técnica no presente ato, não se constatou irregularidade que obste a chancela pela legalidade.
20.4. Encaminhamento do ato: 
20.4.1. Considerar LEGAL e conceder registro do ato de HELDER SETUBAL PESSOA. 
21. Ato: 33255/2017 - Interessado: JOAO LOPES DE CASTRO - CPF: -
21.1. Beneficiários: LUZIA CASTRO LOPES - CPF: XXX.554.078-XX - Filho (a) e MARIA IGNES DE CASTRO ANDRADE - CPF: XXX.479.708-XX - Filho (a) 
21.2. Parecer do Controle Interno: considerar o ato Legal.
21.3. Por intermédio de análises realizadas por esta Unidade Técnica no presente ato, não se constatou irregularidade que obste a chancela pela legalidade.
21.4. Encaminhamento do ato: 
21.4.1. Considerar LEGAL e conceder registro do ato de JOAO LOPES DE CASTRO. 
22. Ato: 33709/2017 - Interessado: DELMIRO DA SILVA - CPF: -
22.1. Beneficiários: THELMA MONZON DA SILVA - CPF: XXX.348.370-XX - Filho (a) e ILHANE MARIA MONZON DA SILVA - CPF: XXX.994.980-XX - Filho (a) 
22.2. Parecer do Controle Interno: considerar o ato Legal.
22.3. Por intermédio de análises realizadas por esta Unidade Técnica no presente ato, não se constatou irregularidade que obste a chancela pela legalidade.
22.4. Encaminhamento do ato: 
22.4.1. Considerar LEGAL e conceder registro do ato de DELMIRO DA SILVA. 
CONCLUSÃO
23. A abrangência e a profundidade das verificações levadas a efeito fundamentam convicção de que os atos 18704/2017, 20491/2017, 33709/2017, 47954/2016, 9252/2017, 27140/2017, 33255/2017, 46362/2016, 47202/2016, 29179/2017, 45853/2016, 26729/2017, 42791/2016 e 42968/2016 podem ser apreciados pela legalidade, em razão de não terem sido encontradas irregularidades nos atos, de acordo com o item Exame das Constatações desta instrução.
PROPOSTA DE ENCAMINHAMENTO
24. Ante o exposto, com fundamento no art. 71, inciso III, da Constituição Federal, no art. 1º, inciso V, e art. 39, incisos I e II, da Lei 8.443/1992, no art. 260 do Regimento Interno do Tribunal de Contas da União, propõe-se: 
24.1. Considerar LEGAIS e conceder o registro dos atos de EDUARDO DE PAIVA MELLO, ORLANDO LIMA, DELMIRO DA SILVA, MOISES BRIGIDO COSTA, FAUSTO MACEDO, JOSUE GOMES, JOAO LOPES DE CASTRO, JOAO BATISTA NUNES, ADÃO GREGÓRIO, HELDER SETUBAL PESSOA, JULIO NUNES, JOSÉ DE SANTANA, JACIR CORTES PIRES e JOSE MARCELINO BORBA."
3.	Por intermédio, contudo, do Exmo. Sr. Procurador Júlio Marcelo de Oliveira, o MPTCU discordou parcialmente da aludida proposta da unidade técnica em face, especialmente, das pensões militares instituídas por Helder Setúbal Pessoa (Peça 13) e João Lopes de Castro (Peça 14) , além de Júlio Nunes (Peça 4) em prol aí da sua pensionista (Mari Terezinha Nunes de Barros Coelho) , tendo, para tanto, consignado o seu parecer à Peça 19 nos seguintes termos.
" (...)  Trata-se de processo consolidado com quatorze atos de pensões militares deferidas pelo Comando do Exército, que receberam pareceres pela legalidade do controle interno e da Secretaria de Fiscalização de Pessoal.
As pensões instituídas por Júlio Nunes (peça 4) , Helder Setúbal Pessoa (peça 13) e por João Lopes de Castro (peça 14) têm os seguintes beneficiários:
Júlio Nunes:
- Mari Terezinha Nunes de Barros Coelho, filha;
- Sonia Maria Nunes Barbieri, filha.
Helder Setúbal Pessoa:
- Maria Zélia de Angeli, filha;
- Paulo Parente Pessoa, filho inválido.
João Lopes de Castro:
- Luzia Castro Lopes, filha;
- Maria Ignes de Castro Andrade, filha.
Consultas aos sistemas de informações do Tribunal de Contas da União e da Relação Anual de Informações Sociais - RAIS, do Ministério da Economia, revelam a percepção de outros benefícios, além das pensões militares, por parte dos seguintes interessados:
Mari Terezinha Nunes de Barros Coelho:
- Aposentadoria por idade concedida pelo INSS, Benefício 1750580451, com vigência a partir de 29/9/2016;
- Pensão por morte previdenciária concedida pelo INSS, Benefício 1885485287, com vigência em 19/1/2020;
- Vencimentos do cargo de Professor, exercido junto à Prefeitura Municipal de Uruguaiana, a partir de 28/3/2002, sem data de desligamento.
Maria Zélia de Angeli:
- Aposentadoria por idade concedida pelo INSS, Benefício 1100295019, com vigência a partir de 25/9/1998;
- Pensão por morte previdenciária concedida pelo INSS, Benefício 0856873160, com data de início em 1º/5/1990.
Paulo Parente Pessoa:
- Aposentadoria no cargo de Pesquisador III da Comissão Nacional de Energia Nuclear, admitido em 25/10/1979 e aposentado em 26/7/1995, por invalidez com proventos integralizados com base no art. 190 da Lei 8.112/1990 (atos Sisac) .
Luzia Castro Lopes:
- Aposentadoria por idade concedida pelo INSS, Benefício 1025337686, com vigência a partir de 3/4/1996;
- Pensão por morte previdenciária concedida pelo INSS, Benefício 1111139846, com data de início em 20/9/1998.
Maria Ignes de Castro Andrade
- Pensão por morte previdenciária concedida pelo INSS, Benefício 0009640762, com data de início em 30/7/1976;
- Aposentadoria no cargo de Oficial de Justiça do Tribunal de Justiça do Estado de São Paulo, a partir de 24/2/2010.
De acordo com o art. 29 da Lei 3.765/1960, em sua redação original, norma que dispõe sobre a concessão de pensões militares:
Art. 29. É permitida a acumulação:
a) de duas pensões militares;
b) de uma pensão militar com proventos de disponibilidade, reforma, vencimentos, aposentadoria ou pensão proveniente de um único cargo civil.
Com a edição da MP 2.215-10/2001, este artigo passou a dispor o seguinte:
Art. 29. É permitida a acumulação:
I - de uma pensão militar com proventos de disponibilidade, reforma, vencimentos ou aposentadoria;
II - de uma pensão militar com a de outro regime, observado o disposto no art. 37, inciso XI, da Constituição Federal.
Tendo em vista que o referido dispositivo legal em nenhum momento permitiu a acumulação de mais de dois benefícios, as pensões militares em favor de Mari Terezinha Nunes de Barros Coelho, Maria Zélia de Angeli, Luzia Castro Lopes e de Maria Ignes de Castro Andrade devem ser consideradas ilegais, negando-se consequentemente os respectivos registros.
No âmbito desta Corte de Contas, a jurisprudência é pacífica no sentido de considerar tais acumulações indevidas, conforme se observa das seguintes deliberações:
Acórdão 8721/2017-TCU-Segunda Câmara
PENSÃO MILITAR. ACUMULAÇÃO ILEGAL DE BENEFÍCIOS. DESCUMPRIMENTO DAS REGRAS DO ART. 29 DA LEI 3.765/1960. ILEGALIDADE DE UM ATO E NEGATIVA DE REGISTRO. LEGALIDADE DOS DEMAIS ATOS, COM DETERMINAÇÃO PARA OS REGISTROS CORRESPONDENTES.
 (...) 
2. O benefício previdenciário do INSS é considerado para fins do disposto no mencionado art. 29 da Lei 3.765/1960, haja vista que, em se tratando de pensão civil, quer seja previdenciária quer estatutária, a acumulação de benefícios recebidos dos cofres públicos deve ser entendida de maneira restritiva.
Acórdão 10142/2017-TCU-Segunda Câmara
PESSOAL. PENSÃO MILITAR. PERCEPÇÃO SIMULTÂNEA DE MAIS DE DOIS BENEFÍCIOS. ACUMULAÇÃO ILEGAL. DESCUMPRIMENTO DAS REGRAS DO ART. 29 DA LEI 3.765/1960. ILEGALIDADE DE UM ATO E NEGATIVA DE REGISTRO. LEGALIDADE DAS OUTRAS CONCESSÕES, COM DETERMINAÇÃO PARA OS REGISTROS CORRESPONDENTES.
Acórdão 3653/2011-TCU-Segunda Câmara
PESSOAL. PENSÃO MILITAR. LEI Nº 3.765/1960. REVERSÃO EM FAVOR DAS FILHAS DO INSTITUIDOR. ACUMULAÇÃO DE TRÊS BENEFÍCIOS POR UMA INTERESSADA. ILEGALIDADE. DETERMINAÇÕES.
No caso de Paulo Parente Pessoa, a pensão foi deferida com base no Parecer 165, lavrado em 7 de agosto de 1995, com histórico de que seria o interessado supostamente 'Doente há cerca de 46 anos', ou seja, desde o seu nascimento em 1949. Contudo, o Chefe da Clínica Neurológica atestou apenas a existência de invalidez na data da inspeção, ou seja, sem fazer qualquer menção a eventual preexistência da moléstia (peça 13, p. 7) .
O interessado não pode ser considerado inválido, na data do óbito genitor, ocorrido em 6/3/1984, uma vez que estava em efetivo exercício no cargo de Pesquisador III da Comissão Nacional de Energia Nuclear, desde 1979, onde viria a se inativar somente em 1995. A sua condição de invalidez é, portanto, muito posterior à data do óbito do instituidor.
Conforme o teor do Enunciado 284 da Súmula de Jurisprudência deste Tribunal, todos os requisitos da lei de regência devem estar preenchidos, por ocasião do óbito do instituidor, in verbis:
A concessão de pensão deve observar a legislação em vigor à data do óbito do instituidor, ocasião em que os requisitos legais nela previstos deverão estar preenchidos pelos beneficiários.
In casu, a condição de invalidez não se fazia presente por ocasião do óbito do instituidor, circunstância que evidencia a ilegalidade da pensão em favor de Paulo Parente Pessoa.
Os atos em apreço foram encaminhados pelo controle interno entre 2017 e 2018, de modo que não houve o decurso do prazo de cinco anos previsto pelo Supremo Tribunal Federal, no âmbito do RE 636.553, para a apreciação de atos de natureza complexa, por parte do Tribunal de Contas da União.
Ante o exposto, o Ministério Público de Contas manifesta-se pela ilegalidade das pensões militares instituídas por Helder Setúbal Pessoa (peça 13) , João Lopes de Castro (peça 14) e por Júlio Nunes (peça 4) , relativamente à pensionista Mari Terezinha Nunes de Barros Coelho, e aquiesce à proposta oferecida pela Sefip, quanto às demais concessões."
É o Relatório.

não há.

Procurador Júlio Marcelo de Oliveira.

PENSÕES MILITARES. INDEVIDA PERCEPÇÃO DE BENEFÍCIOS NÃO ACUMULÁVEIS. FILHO MAIOR INVÁLIDO. INVALIDEZ POSTERIOR AO ÓBITO DO INSTITUIDOR. ILEGALIDADE DE TRÊS ATOS. NEGATIVA DE REGISTRO. LEGALIDADE E REGISTRO DOS DEMAIS ATOS. DETERMINAÇÕES.

PENSÃO MILITAR (PMIL)

Secretaria de Fiscalização de Integridade de Atos e Pagamentos de Pessoal e de Benefícios Sociais (Sefip).

Trata-se de pensões militares deferidas pela Diretoria de Inativos e Pensionistas do Comando do Exército sob as seguintes condições:
	Peça
	Instituidor
	Número de Controle
	Tipo de Ato
	Data do Óbito
	Vigência
	Enviado ao TCU
	Beneficiário

	2
	Jacir Cortes Pires
	42791/2016
	Inicial
	20/5/2016
	20/5/2016
	6/10/2017
	Diana Pereira Cortes Pires

	3
	José Marcelino Borba
	42968/2016
	Reversão
	19/8/1962
	30/10/2015
	5/12/2017
	Ironda Delourdes Borba Linhares

								Zaine Maria
Borba

	4
	Júlio Nunes
	45853/2016
	Reversão
	5/5/1983
	25/3/2016
	17/4/2018
	Mari Terezinha Nunes de Barros Coelho

								Sônia Maria Nunes Barbieri

	5
	João Batista Nunes
	46362/2016
	Reversão
	19/1/1965
	15/2/2016
	21/8/2017
	Ana Maria Nunes Sobrinha

								Efigênia da Costa Santos

								Elisabete Nunes de Sousa

								Maria de Lourdes Sobrinha

								Regina Maria Gomes Nunes

								Sofia Pereira Gomes Neta

	6
	Adão Gregório
	47202/2016
	Reversão
	1º/4/1962
	10/7/2016
	4/11/2019
	Maria da Luz Gregório

								Maria de Lourdes Gregório Ferreira

								Maria Lúcia Gregório

	7
	Moisés Brígido Costa
	47954/2016
	Reversão
	28/9/1971
	28/10/2013
	28/2/2019
	Ariadne de Jesus Sousa Costa

								Ariane de Jesus Sousa Costa

								Arinea de Jesus Sousa Costa

								Arinede de Jesus Sousa Costa

								Arinildes de Jesus Sousa Costa

								Katia de Jesus Sousa Costa

								Maria da Graça de Jesus Sousa Costa

	8
	Fausto Macedo
	9252/2017
	Reversão
	4/8/1984
	28/10/2015
	3/7/2017
	Ângela Macedo

								Aurea Maria Macedo

								Jane Macedo Freitas

								Kathia Macedo

								Suzana Macedo

	9
	Eduardo de Paiva Mello
	18704/2017
	Reversão
	3/4/1976
	24/1/1998
	13/7/2018
	Elcy Mello Veiga

								Elda de Sá

								Eleonora de Paiva e Mello Knoller

								Eliana de Paiva e Mello dos Santos

	10
	Orlando Lima
	20491/2017
	Reversão
	28/8/1962
	5/6/1995
	3/2/2020
	Celeste Aida Lima de Assis

								Guaraciaba Peixoto

								Irene Lima da Guia

								Marly Lima da Silva

								Yolanda Lima da Rocha

	11
	José de Santana
	26729/2017
	Reversão
	6/1/1979
	5/9/2015
	15/2/2019
	Ana Maria Santana

								Irani Santana

								Isa Santana

								Maria Angélica Santana

								Maria Hosana Santana dos Santos

								Veralucia Santana Kempe Bezerra

	12
	Josué Gomes
	27140/2017
	Reversão
	3/2/1970
	10/11/2016
	25/3/2020
	Ângela Cristina de Abreu Fialho Gomes

								Glaucia Helena de Abreu Fialho Gomes

								Maria Beatriz de Abreu Fialho Gomes

	13
	Helder Setúbal Pessoa
	29179/2017
	Reversão
	6/3/1984
	18/3/1996
	2/10/2018
	Maria Zélia de Angeli

								Paulo Parente Pessoa

	14
	João Lopes de Castro
	33255/2017
	Reversão
	17/7/1942
	23/1/2016
	20/12/2017
	Luzia Castro Lopes

								Maria Ignes de Castro Andrade

	15
	Delmiro da Silva
	33709/2017
	Reversão
	7/5/1966
	2/7/2017
	28/1/2019
	Ilhane Maria Monzon da Silva

								Thelma Monzon da Silva

2.	De todo modo, após a análise final do feito, a Sefip pugnou pela legalidade de todos os aludidos atos; tendo o Parquet especial anuído apenas parcialmente à referida proposta da unidade técnica, ao sugerir a ilegalidade das pensões militares instituídas por Júlio Nunes em favor de Mari Terezinha Nunes de Barros Coelho e por Helder Setúbal Pessoa em favor de Maria Zélia de Angeli, além de João Lopes de Castro em favor de Luzia Castro Lopes e Maria Ignes de Castro Andrade, ao vislumbrar que a concessão dos aludidos benefícios ensejaria a ilegal acumulação de mais de dois benefícios, sem prejuízo, todavia, de pugnar pela adicional ilegalidade da pensão instituída a partir do falecimento de Helder Setúbal Pessoa em face da irregularidade detectada no deferimento da pensão em prol de Paulo Parente Pessoa, como filho maior inválido, sem a comprovação da necessária preexistência da invalidez ao óbito do instituidor.
3.	O TCU pode incorporar o parecer da Sefip, com os ajustes apontados pelo MPTCU, a estas razões de decidir.
4.	Ocorre que, ao dispor sobre a concessão de pensões militares, o art. 29 da Lei nº 3.765, de 1960, teria vedado expressamente a acumulação de mais de dois benefícios.
5.	Bem se sabe que, originalmente, o aludido dispositivo legal permitia a acumulação de duas pensões militares ou de uma pensão militar com os proventos de aposentadoria ou pensão proveniente do único cargo civil, pois o art. 29 da Lei nº 3.765, de 1960, estabelecia a seguinte premissa:
" (...)  Art. 29. É permitida a acumulação:
a) de duas pensões militares;
b) de uma pensão militar com proventos de disponibilidade, reforma, vencimentos, aposentadoria ou pensão proveniente de um único cargo civil."
6.	Em face, contudo, das alterações introduzidas pela referida MP n.º 2.215-10, de 2001, o aludido art. 29 da Lei nº 3.765, de 1960, passou a estabelecer a seguinte premissa:
" (...) Art. 29. É permitida a acumulação:
I - de uma pensão militar com proventos de disponibilidade, reforma, vencimentos ou aposentadoria;
II - de uma pensão militar com a de outro regime, observado o disposto no art. 37, inciso XI, da Constituição Federal."
7.	Não por acaso, então, a exemplo dos Acórdãos 3.653/2011, 8.721/2017, 10.142/2017, da 2ª Câmara, a jurisprudência do TCU estaria firmada no sentido da ilegalidade dessa indevida acumulação e, assim, estaria adequada a proposta do MPTCU no sentido da ilegalidade dos referidos atos de pensão militar em favor de Mari Terezinha Nunes de Barros Coelho, Maria Zélia de Angeli, Luzia Castro Lopes e Maria Ignes de Castro Andrade diante da indevida acumulação com, pelo menos, os outros dois benefícios previdenciários.
8.	Subsistiria, ainda, a ilegalidade da pensão instituída por Helder Setúbal Pessoa em prol de Paulo Parente Pessoa, pois a jurisprudência do TCU estaria firmada no sentido da ilegalidade do deferimento de pensão militar em prol de filho maior inválido, sem a efetiva comprovação da preexistência da suscitada invalidez em relação ao óbito do instituidor, tendo nessa linha, por exemplo, o Acórdão 560/2018 sido proferido pela 2ª Câmara do TCU, sob a minha relatoria, nos seguintes termos:
" (...)  6. Ao tratar da aplicação da legislação nos atos de passagem à inatividade, a Súmula 359 do STF anota que: 'ressalvada a revisão prevista em lei, os proventos de inatividade regulam-se pela lei vigente ao tempo em que o militar, ou o servidor civil, reuniu os requisitos necessários', indicando, assim, que a pensão por morte deve ser regida pela lei vigente na data do óbito, e, assim, no presente caso concreto, deve-se aplicar a Lei nº 3.765, de 4 maio de 1960. 
7. De acordo com os arts. 7º, II, e 23, II, da Lei nº 3.765, de 1960, a pensão militar é devida ao filho até que alcance o limite etário de 21 anos ou de 24 anos, se estudante universitário, devendo a condição de incapacidade fundamentar a manutenção do correspondente benefício somente se essa invalidez preexistir ao óbito do instituidor. 
8. Essa é a jurisprudência já pacificada no âmbito do TCU (v.g.: Acórdãos 895/2012 e 2.577/2009, do Plenário; Acórdãos 7.132/2014, 2.661/2010, 2.637/2010 e 2.086/2010, da 2ª Câmara; e Acórdãos 6.299/2014, 138/2014, 7.538/2013, 5.299/2012 e 9.545/2011, da 1ª Câmara) . 
9. Pela mesma linha, aliás, caminha a firme jurisprudência do Supremo Tribunal Federal, a exemplo do RE 794493 AgR/PB julgado, em 11/12/2017, pelo ilustre Ministro Luiz Fux, quando destacou que reversão da pensão especial em favor de filhas de ex-combatentes deveria observar a legislação vigente à data do óbito do instituidor. 
10. No mesmo sentido, foi o ARE 910248 AgR/SC sob relataria do nobre Ministro Roberto Barroso, no julgamento de 27/10/2015, quando aduziu que, a partir do falecimento da viúva, a reversão do benefício em favor das filhas deve ser regulada pela legislação vigente à data do óbito do instituidor, indicando a aplicação da Súmula 359 do STF." 
9.	Diante, enfim, da entrada das aludidas pensões militares no TCU há menos de 5 anos, não seria necessária a prévia oitiva dos respectivos interessados no presente momento, estando esse entendimento em plena consonância com a jurisprudência do STF (v.g.: MS-25.116 e MS-25.403) e com a exceção prevista na Súmula Vinculante nº 3 do STF, além de estar em sintonia com a jurisprudência do TCU (v.g.: Acórdão 587/2011-TCU-Plenário, entre outros) .
10.	O TCU deve assinalar a ilegalidade, portanto, dos atos das pensões militares instituídas em favor de Mari Terezinha Nunes de Barros Coelho (à Peça 4) , Maria Zélia de Angeli e Paulo Parente Pessoa (à Peça 13) , além de Luzia Castro Lopes e Maria Ignes de Castro Andrade (à Peça 14) , negando-lhes os respectivos registros, sem prejuízo de anotar a legalidade dos demais atos.
Ante o exposto, voto pela prolação do Acórdão ora submetido a este Colegiado.
TCU, Sala das Sessões, em 8 de junho de 2021.
Ministro-Substituto ANDRÉ LUÍS DE CARVALHO
Relator